【裁判字號】    97,上訴,31
【裁判日期】    970414
【裁判案由】    業務過失致死
【裁判全文】
臺灣高等法院花蓮分院刑事判決          97年度上訴字第31號
上  訴  人  臺灣花蓮地方法院檢察署檢察官
被      告  甲○○
            乙○○○
前列2人共同
選任辯護人  曾泰源律師
上列上訴人因業務過失致死案件，不服臺灣花蓮地方法院96年度
訴字第356號中華民國96年12月26日第一審判決（起訴案號：臺
灣花蓮地方法院檢察署97年度請上字第3號），提起上訴，本院
判決如下：
    主  文
上訴駁回。
    理  由
一、本案經本院審理結果，認第一審判決對被告甲○○、乙○○
    ○為無罪之諭知，核無不當，應予維持，除對檢察官上訴理
    由為補充外，餘均引用第一審判決書記載之證據及理由（如
    附件）。
二、檢察官上訴意旨以：
（一）依慈濟醫院函覆資料稱「…我們使用抽吸管檢查呼吸道有
      無異物，抽出50ＣＣ乳白液體」，可知死者楊大桐在該院
      急診時其呼吸道即有牛奶阻塞。且該院楊治國醫師95年2
      月27日診斷書亦載有「肺炎，疑吸入性」，足證死者係吸
      入性肺炎引起敗血症休克致死。
（二）被告等明知死者身體狀況不佳，自應更盡注意之責，於通
      行鼻胃管灌食時，應注意不可將液體灌入氣管內，且於灌
      食後應注意病人狀況，避免食道內逆流吸入肺部氣管，且
      依當時情形，並無不能注意之情事，竟疏於注意，造成牛
      奶溢入死者楊大桐肺部引起肺炎，進而引起敗血性休克致
      死，依一般社會經驗觀之，楊大桐之死亡結果與被告之過
      失行為有相當因果關係，原審認事用法有違誤。
三、惟經查：
（一）本件檢察官起訴認定被告2人有過失之理由為，被告2人將
      液體灌入氣管內及灌食後應注意避免食道內容物逆流吸入
      肺部氣管。惟本件並無證據足以證明被告2人於灌食時誤
      將液體灌入氣管內，依慈濟醫院函覆資料所稱之在呼吸道
      抽出50ＣＣ乳白液體，僅得證明呼吸道內有液體之結果，
      並無法以之作為認定係被告2人誤將該乳白液體灌入呼吸
      道內。況液體一進入氣管內，人體當立即有反應，並不可
      能於如本件之下午6時灌食，至下午7時方顯現嘔吐等不適
      狀況，蓋液體進入氣管內，對氣管而言必須將此異物排除
      ，常即以立即之咳嗽反應（排除異物之方式），本件死者
      楊大桐經灌食後仍有聊天，且經抽痰，除經被告2人供述
      在卷外，並經證人陳偉華於原審證述在卷，且既於灌食後
      約1個小時方發生反胃、嘔吐等症狀，顯然即非於灌食過
      程中誤將液體灌入氣管內所造成甚明。
（二）本件被害人因未經解剖，故其確切死因並不明確。雖依慈
      濟醫院資料顯示死者呼吸道內抽出50ＣＣ乳白液體，且該
      院楊治國醫師95年2月27日診斷書亦載有「肺炎，疑吸入
      性」等，惟並不足以證明死者係因吸入性肺炎引起敗血症
      休克致死，此業經楊治國醫生函覆在卷，亦經原審論述甚
      詳。故並不能證明楊大桐死因確為吸入性肺炎引起敗血症
      休克死亡。至吸入性肺炎與抽吸管自呼吸道抽出之50ＣＣ
      乳白液體之關係，僅能證明死者楊大桐送醫時氣管內有上
      開液體，惟造成之原因為何，參以卷附死者生前之身體狀
      況之病歷資料，亦無法確定。
（三）即死者楊大桐送醫後經檢出乳白液體於呼吸道中之事實，
      僅得推論可能牛奶阻塞氣管，此一事實僅反應有吸入牛奶
      至氣管之結果，惟不能即推定該結果係被告2人疏失所造
      成，此因本件被害人楊大桐身體狀況不佳，依卷附病歷記
      載其胃腸功能不佳，實不能排除其自行引致該結果，即其
      灌食後多嘔吐或食物逆流係屬正常現象，並無證據逕認係
      灌食不當引起。
（四）至被告2人明知被害人身體狀況不佳，是否有疏於注意之
      情形？依卷附資料，被告2人於灌食後仍對被害人為適當
      之處置，且發現反胃、嘔吐等症狀時亦立即送醫，且從下
      午7時許發現至送醫時間為約20分鐘，有卷附醫護資料可
      參，則縱令被告2人所處之該安養中心臨近醫院，惟因被
      害人當時狀況不佳，故連絡救護車至到院時間約為20分鐘
      ，並不能認有不適當之延誤送醫治療，故本件並無證據得
      以認定被告等2人於照顧被害人確有應注意而未注意之疏
      失。
（五）至灌食後應注意避免食道內容物逆流吸入肺部氣管部分，
      因人體狀況每日均有不同變化，老化或病症皆會使器官反
      應遲鈍情形加遽，即原本可能灌食時不易或不會產生食道
      內容物逆流之情形，然因身體變化，可能會造成此種情形
      。本件死者呼吸道內有乳白液體究係何原因造成，並不明
      確，惟參以被告2人當日就照護死者之程序及死者生前身
      體狀況不佳之情形觀之，被告2人並無應注意而未注意之
      過失。
（六）綜上所述，本件檢察官上訴尚非有理由，應予駁回。
據上論結，應依刑事訴訟法第373條、第368條，判決如主文。
本案經檢察官丙○○到庭執行職務。
中    華    民    國    97    年    4     月    14    日
                  審判長法  官   何 方 興
                        法  官   林 鳳 珠
                        法  官   王 紋 瑩
以上正本證明與原本無異。
如不服本判決，應於送達後十日內，向本院提出上訴狀。其未敘
述理由者，並應於提出上訴狀後十日內向本院補提理由狀 (須附
繕本)。
                        書記官   楊 明 靜
中    華    民    國    97    年    4     月    14    日
（附件）
臺灣花蓮地方法院刑事判決               96年度訴字第356號
公  訴  人  臺灣花蓮地方法院檢察署檢察官
被      告  甲○○    女  53歲（民國○○年○月○○日生）
                      身分證統一編號：Ｚ000000000號
                      住花蓮市○○路48之2號1樓
            乙○○○  女  42歲（民國○○年○月○○日生）
                      身分證統一編號：Ｚ000000000號
                      住花蓮縣卓溪鄉立山村49號
上列人共同
選任辯護人  曾泰源律師
上列被告等因業務過失致死案件，經檢察官提起公訴（96年度偵
字第2082號），本院判決如下：
    主  文
甲○○、乙○○○均無罪。
    理  由
一、公訴意旨略以：被告甲○○、乙○○○分別係「美榮之家」
    安養中心（設花蓮縣花蓮市○○路48之2號1樓）負責人及看
    護，均係從事看護業務之人，於民國９５年２月２４日晚上
    ６時許，被告甲○○、乙○○○為楊大桐進行鼻胃管灌食時
    ，原應注意不可將液體灌入氣管內，且於灌食後應注意病患
    狀況，避免食道內容物逆流吸入肺部氣管，而依當時情形觀
    之，又無不能注意之情事，竟疏未注意，致使楊大桐於灌食
    後，牛奶逆流進入氣管內，導致吸入性肺炎，引發敗血性休
    克而死亡。因認被告２人涉犯刑法第２７６條第２項之業務
    過失致人於死罪嫌云云。
二、按犯罪事實應依證據認定之，無證據不得推定其犯罪事實，
    又不能證明被告犯罪或其行為不罰者，應諭知無罪之判決，
    刑事訴訟法第１５４條第２項、第３０１條第１項分別定有
    明文，此即揭櫫刑事訴訟程序係採證據裁判主義，易言之，
    即認定不利被告之事實，須依積極證據，苟積極證據不足為
    不利於被告事實之認定時，自應為有利於被告認定，更不必
    有何有利之證據，最高法院３０年上字第８１６號判例意旨
    參照。又按刑法上之過失犯，必行為人對於結果之發生應注
    意並能注意而不注意為成立要件；且必須危害之發生，與行
    為人之欠缺注意，具有因果聯絡關係，始能成立。再按刑法
    上之過失，其過失行為與結果間，在客觀上有相當因果關係
    始得成立。所謂相當因果關係，係指依經驗法則，綜合行為
    當時所存在之一切事實，為客觀之事後審查，認為在一般情
    形下，有此環境，有此行為之同一條件，均可發生同一之結
    果者，則該條件為發生結果之相當條件，行為與結果即有相
    當之因果關係；反之，若在一般情形下，有此同一條件存在
    ，而依客觀之事後審查，認為不必皆發生此結果者，則該條
    件與結果並不相當，不過遇然之事實而已，其行為與結果間
    即無相當因果關係。
三、訊據被告甲○○、乙○○○２人固坦承其等分別係上開安養
    中心負責人及看護，於９５年２月２４日晚上６時許，其等
    有幫楊大桐進行鼻胃管灌食牛奶的行為，然堅決否認有何業
    務過失致人於死犯行，均辯稱： 伊2人均依鼻胃管灌食程序
    幫楊大桐灌食牛奶，而楊大桐灌食後，並無不適，後來還有
    幫楊大桐抽痰，於 7時許，發現楊大桐反胃，從嘴巴吐一點
    牛奶，臉色很差，隨即幫楊大桐急救，同時叫救護車送醫，
    灌食過程並無過失等語。本件公訴人認被告 2人涉上開犯行
    ，主要係以花蓮市衛生所開立之死亡證明書及財團法人佛教
    慈濟綜合醫院（下稱慈濟醫院）出具之楊大桐病歷及診斷證
    明書、卷附高雄榮民醫院、彰化基督教醫院相關研究報告為
    主要依據，但查：
（一）有關本案楊大桐死亡原因，公訴人雖認楊大桐係因牛奶逆
      流進入氣管內，導致吸入性肺炎，引發敗血性休克而死亡
      ，並提出花蓮市衛生所醫師陳逸文於95年3月8日出具之死
      亡證明書、慈濟醫院病歷及診斷證明書為據，惟查：
（1）本案楊大桐死亡前急救及治療過程，係花蓮縣消防局據報
     後，於95年2月24日晚間7時22分許，至上開安養中心將楊
     大桐送往慈濟醫院急救，迄楊大桐於同年3月5日死亡前自
     動出院，期間主要係由該院呼吸治療科主治醫師楊治國為
     其診治等情，有卷附花蓮縣消防局救護紀錄表1份及上開慈
     濟醫院函覆之病歷資料可參，是公訴人提出上開陳逸文醫
     師於95年3月8日開立之死亡證明書，係該醫師於楊大桐死
     亡後3日為行政相驗所開立之證明，其並未於楊大桐死前有
     對其為相關診療或急救等醫療行為，亦未就楊大桐屍體進
     行解剖鑑定行為，是上開死亡證明書記載楊大桐死因係「
     吸入性肺炎致敗血性休克」，究係何所憑？依卷內資料無
     從得知，故楊大桐之死因是否係「吸入性肺炎致敗血性休
     克」，即非無疑；而參以卷附慈濟醫院95年9月19日（95）
     慈醫文字第002442號函覆臺灣花蓮地方法院檢察署檢附之
     案發期間楊大桐呼吸治療科病歷資料，於診斷欄『入院』
     部分記載『主要診斷：Death occuring in less than 2；
     次要診斷：Edema of larynx。（譯為中文為喉嚨腫）』；
     於『出院』部分記載『診斷1：Death on arrival s/p CPR
     with hypoxicencepha lopathy；診斷2、Diabetesmellitu
     s（譯為中文為糖尿病）；診斷3、Hypertension（譯為中
     文為高血壓）」，並無記載診斷出楊大桐患有『吸入性肺
     炎之病症』。至卷附慈濟醫院醫師楊治國於95年2月27日開
     立之診斷證明書雖於「病名」欄記載：「到院前死亡，經
     高級心臟救命術急救；慢性心衰竭；肺炎，疑似吸入性」
     ；而於「醫師囑言」欄記載：「病人於95年2月24日因上述
     疾病送醫急診，經高級心臟救命術急救後恢復心跳，氧管
     插管過程中，發現口腔內有牛奶，目前於內科加護病房繼
     續治療，病情仍屬危急」等情，僅係推斷楊大桐可能患有
     吸入性肺炎，故依上開病歷資料及診斷書等內容，無法遽
     認本案楊大桐死因係公訴人所指牛奶逆流進入氣管內，導
     致吸入性肺炎，引發敗血性休克而死亡甚明。
（2）再者，經本院函詢慈濟醫院關於楊大桐於案發急救後之狀
     況及請主治醫師楊治國就楊男死因等情研判，函覆略以：
     「1 、楊大桐於2月24日至急診時，已經心跳呼吸停止，等
     同死亡，經急救30分鐘仍無效，後來心跳雖回復，但仍須
     靠強心劑不停輸注，且血壓仍然低，無法回復正常，屬於
     預後極差的情形，因此轉入加護病房後繼續搶救，並於住
     院當天，主治醫師楊治國立即告知家屬後果不樂觀；2、迄
     於同年3月5日出院前之住院期間，楊大桐皆一直最重度昏
     迷，昏迷指數只有2分（最低分），一直無轉好，呼吸完全
     靠呼吸器，心臟也隨時出現不穩，在3月5日出院時，強心
     劑每分鐘輸注量，已超過可用極限，預期會在短時間內死
     亡，依家屬風俗，留臨終一口氣帶回家斷氣，是楊大桐之
     死因，並不是吸入性肺炎，而是在2月24日至急診時，已等
     同死亡，在加護病房積極治療，只是拖延最後死亡過程；3
     、花蓮衛生所醫師陳逸文出具之死亡證明書，楊大桐死因
     是吸入性肺炎致敗血性休克死亡，乃是醫師陳逸文無法清
     楚細節，猜測性的推測；4、楊大桐病人已有20多年糖尿病
     、高血壓、年紀大，各個器官本來就已經老化變差，自從
     94年5月17日瓦斯爆炸，多處皮膚灼傷後，變成終日臥床無
     法行動，血液循環變差，兩年間因此退化加速。心臟並明
     顯變差，也多次發生嘔吐現象，並而因此住院；5、容易嘔
     吐體質，本身就即容易發生吸入牛奶事件，加上年紀大、
     臥床不動，各個器官老化變差，因此吸入牛奶事件，極容
     易立即造成死亡；6、病史記載『Some Milk was noticed
     while regauned on 19:44』只反應病人有吸入牛奶至氣管
     之事實，因此在第一次清除牛奶後，又從氣管較深處冒出
     ，並不代表與病危有無關聯，病危有關因素，仍然是病人
     本身年紀大，各個器官因長期疾病已經老化變差，因此任
     何小意外，皆容易導致心肺功能立即停止，搶救無效」等
     情，有慈濟醫院96年11月22日慈醫文字第960002741號函檢
     附楊治國出具之病情說明書1份在卷足稽，依上開說明可知
     ，楊大桐於送院急診時即已呈心肺衰竭狀況，急診後至出
     院前期間，均係靠施打強心劑拖延生命，其非吸入性肺炎
     致敗血性休克死亡，且依其氣管內吸入牛奶之狀況，不能
     判定與其病危有關，而參以楊治國係楊大桐送醫急診後至
     出院前之呼吸科主治醫師，故其就楊大桐病症均有相關檢
     驗報告可參，是本院認上開楊治國醫師上開函覆楊大桐之
     死因研判，應較僅為行政相驗之陳逸文醫師出具之死亡證
     明書較具可採。綜上，公訴人認楊大桐係牛奶逆流進入
     氣管內，導致吸入性肺炎，引發敗血性休克而死亡之死因
     ，並非有相當之憑據，故被告2人於案發前以鼻胃管灌食牛
     奶行為，與楊大桐死亡之結果，有無相當因果關係，此部
     分公訴人已無法舉證以明其實。
（二）有關被告2人案發當晚以鼻胃管灌食行為是否有過失一節
      ：
（1）經查，公訴人依上開診斷證明書及病歷資料，認楊大桐於
     急診時，氣管內有吸入牛奶之狀況，乃係被告2人於案發當
     晚6時許以鼻胃管灌食牛奶疏失所致，然並未具體指證被告
     2 人當晚灌食行為究係違反何程序或步驟所導致，公訴人
     雖提出卷附高雄榮民醫院胸腔內科護理部主題為「吸入性
     肺炎」研究報告及彰化基督教醫院二林加護病房護士施麗
     華之臨床問題研討紀錄各1份，然觀諸上開資料，或係簡介
     吸入性肺炎之狀況、起因及診斷與處理方式，或係探討「
     施用呼氣器患者採用連續灌食法是否比間接灌食法，可降
     低吸入性肺炎的發生」之實務臨床個案內容，均無法直接
     證明被告2人案發當晚以鼻胃管灌食之行為有何違反一般灌
     食流程之過失處，又楊大桐並未經主治醫師診斷出確實患
     有吸入性肺炎等情，已如上述，其是否係吸入性肺炎患者
     ，已非無疑，況被告2人於偵查及本院審理供述案發當晚灌
     食之實際狀況，亦均符合上開研究報告或研討紀錄所載相
     關鼻胃管灌食流程，而公訴人亦自始未舉證被告2人灌食行
     為究係違反何一般應遵循之流程或步驟，故公訴人提出之
     上開資料，顯無從作為被告2人灌食行為有過失之證據。
（2）況經本院函詢慈濟醫院有關楊大桐急診時插管時自其口鼻
     抽吸出牛奶狀況一節，該急診醫師許智偉函覆略以「1、急
     救第一步，打開呼吸道並暢通之，我們使用抽吸管檢查呼
     吸道有無異物，抽出50CC乳白液體；2、無法判斷本人或他
     人造成，只能看出乳白色液體從呼吸道抽出」，此有上開
     慈濟醫院函檢附許智偉出具病情說明書1份可稽，依說明可
     知，楊大桐急診時雖被發現有氣管吸入疑似牛奶液體之狀
     況，然無法得知究係楊大桐本身身體狀況所引發，或係與
     被告2人灌食行為有直接關聯；再參以上開楊治國醫師病情
     說明書，記載楊大桐生前於94年5月17日瓦斯爆炸，多處皮
     膚灼傷後，變成終日臥床無法行動，血液循環及心臟變差
     ，也多次發生嘔吐現象，並而因此住院；因係容易嘔吐體
     質，本身就即容易發生吸入牛奶事件等情，是依楊大桐生
     前身體狀況及體質，可知上開牛奶吸入氣管之狀況，係楊
     大桐經灌食後，自行嘔吐造成之可能性相當高，無法證明
     與被告2人灌食行為有直接關聯。
（三）綜上，本案依公訴人之舉證，無法認定楊大桐死因係確為
      因牛奶逆流進入氣管內，導致吸入性肺炎，引發敗血性休
      克而死亡，亦無指證被告2人案發當晚灌食行為有何疏失
      之處，且經本院調查結果，楊大桐於灌食後自行嘔吐引發
      逆流至口腔後吸入氣管之可能性相當高，而其死因應係老
      化造成心肺衰竭所致，無法證明其死亡之結果與被告2人
      案發當晚以鼻胃管灌食楊大桐牛奶行為有相關因果關係。
四、本件依公訴人之舉證及本院調查之結果，並無足夠之證據，
    使本院確信被告2人有公訴人所指之業務過失致死犯行，因
    認為本件尚無積極證據證明被告2人犯罪，依上開說明，應
    為被告2人無罪之諭知，以免冤抑。
據上論斷，應依刑事訴訟法第301條第1項，判決如主文。
本案經檢察官許梨雯到庭執行職務。
中    華    民    國    96    年    12    月    26    日
                  刑事第三庭 審判長法官  李世華
                                 法  官  楊仲農
                                 法  官  張嘉芬
上列正本證明與原本無異。
如對本判決不服，應於送達後10日內，向本院提出上訴狀（上訴
狀應記載具體上訴理由並應抄附繕本）告訴人或被害人如對於本
判決不服者，應具備理由請求檢察官上訴，其上訴期間之計算係
以檢察官收受判決正本之日期為準。
中    華    民    國    96    年    12    月    26    日
                                  書記官


司法院資訊處製作；財團法人民間司法改革基金會備份。
